臺灣高等法院臺中分院刑事判決　　　　　　　　　　　九十一年度上易字第七八號
　　上　訴　人
　　即　被　告　丙○○
　　選任辯護人　林坤賢
　　　　　　　　邱華南
右上訴人因竊盜案件，不服臺灣臺中地方法院九十年度易字第四七三號中華民國九十
年十一月二十二日第一審判決（起訴案號：臺灣臺中地方法院檢察署九十年度偵字第
八○二號），提起上訴，本院判決如左：
      主  文
原判決撤銷。
丙○○無罪。
      理  由
一、本件公訴人之公訴意旨略以：被告丙○○（以下簡稱為被告）意圖為自己不法之
    所有，於民國（下同）八十八年二月二十七日凌晨二時至五時之間，在台中市○○區○○路一一七巷十七弄二十六號前，竊取置於該處，為己○○所有車牌號碼
    為ＣＨ─六七三一號之自用小客車一部，得手後供己駕駛，並於當日凌晨五時許
    駕駛該車，途經台中市○○路與北平路口時，不慎撞及戊○○所有而停放於路旁
    之Ｂ三─五七四六號自用小客車，肇事後逃逸，嗣至同年三月二十四日晚上九時
    許，被告將該車暫時停放於台中市○○路靠近逢甲大學之某商場（即「碧根廣場
    」）後門，因阻礙通行，經該商場保全人員丁○○請被告將車移開，被告未移開
    ，經丁○○報警處理，始獲上情，因認被告涉有刑法第三百二十條第一項之竊盜
    罪嫌等情。
二、惟按犯罪事實應依證據認定之，無證據不得推定其犯罪事實，又不能證明被告犯
    罪者，即應諭知無罪之判決，此於刑事訴訟法第一百五十四條及同法第三百零一
    條第一項分別定有明文。又認定不利於被告之事實，須依積極證據，茍積極證據
    不足為不利於被告事實之認定時，即應為有利於被告之認定，更不必有何有利之
    證據；另證據之證明力，固屬於法院判斷之自由，但不得違背經驗法則，如證據
    之本身依照吾人日常生活之經驗所得之定則觀察，尚非無疑竇時，則遽難採為判
    決之基礎，此於最高法院亦分別著有三十年上字第八一六號、四十八年台上字第
    四七五號判例可資參照。
三、本件公訴人指訴被告涉有上開竊盜罪嫌，係以：（一）被害人己○○所有上開車
    牌號碼為ＣＨ─六七三一號之自用小客車，經被害人己○○於八十八年二月二十
    七日凌晨二時駕返家中之後，於同日上午十時即發現失竊，上情業據被害人己○○指訴甚詳，復有車輛竊盜、車牌失竊資料個別查詢報表─查詢車輛認可資料乙
    紙附卷可稽，（二）被告曾於八十八年二月二十七日凌晨五時許，駕駛該車途經
    台中市○○路與北平路口時，不慎撞及證人戊○○所有而停放於路旁之Ｂ三─五
    七四六號自用小客車，肇事後，雙方曾下車理論並察看車子受損情形，被告則利
    用戊○○返回車內熄火時，駕車逃逸，上情亦據證人戊○○到庭結證屬實，且經
    其當庭指認被告為案發時肇事者無訛，足徵被告確曾於八十八年二月二十七日凌
    晨五時許，駕駛上開車牌號碼為ＣＨ─六七三一號之自用小客車，（三）被告曾
    駕駛上開車牌號碼為ＣＨ─六七三一號之自用小客車，於同年三月二十四日晚上
    九時許，將該車暫時停放於台中市○○路靠近逢甲大學之某商場後門，因阻礙通
    行，經該商場保全人員即證人丁○○出面請自稱車主之被告將車移開，被告心虛
    逃逸而未移開，嗣經丁○○報案，始查出係被害人己○○失竊之車輛，上情亦經
    證人丁○○依據相片及當庭指證明確，及（四）本案被害人己○○已指述其於案
    發當日，未將其所有上開車輛借予被告使用，而證人戊○○及丁○○與被告並無
仇隙或債務糾紛，衡情當無誣指被告犯罪之虞，所證應屬可信等情，為提起本件
    公訴之依據。惟訊據被告矢口否認伊有前開犯罪情事，並辯稱：伊並未於八十八
    年二月二十七日凌晨二時至五時之間，在台中市○○區○○路一一七巷十七弄二
    十六號前，竊取被害人己○○所有車牌號碼為ＣＨ─六七三一號之自用小客車，
    亦未於當日凌晨五時許，駕駛該車在台中市○○路與北平路口撞及證人戊○○所
    有而停放於路旁之Ｂ三─五七四六號自用小客車，更未在同年三月二十四日晚上
    將該車暫時停放於台中市○○路靠近逢甲大學之某商場後門，本案證人戊○○係
    在案發之後二十二個月才指認伊為駕車之人，另證人丁○○亦係在相隔十二個月
    後，才指認伊有將被害人己○○所有上開車輛停在商場後門，其等二人在黑夜或
    天未破曉之時分，僅憑短暫會面所獲致之印象，於相隔二十二個月、及十二個月
    後，所為之指認殊有誤認可能，且伊有深度近視（高達七百多度），不可能不戴
    眼鏡，但依證人戊○○、丁○○之指證，上開駕車肇事、或在商場後門停車之人
    未戴眼鏡，其等二人之指認顯有瑕疵，再依證人戊○○於原審法院所劃撞車位置
    應在其車左後方，但其車依照片所示受損位置卻為右後方，且其車後行李蓋之烤
    漆擦痕，依其高度亦不可能為被害人己○○上開自用小客車之車頭所能撞及，依
    據上情，證人戊○○所述是否真實亦有可疑，況伊接受測謊結果，已被研判所辯
    並非說謊，伊確無公訴人所指訴之犯行，應不為罪等語。
四、經查：
（一）本案被害人己○○雖指訴其所有上開車牌號碼為ＣＨ─六七三一號之自用小客
      車，經其於八十八年二月二十七日凌晨二時駕返家中之後，有於同日上午十時
      發現失竊之情事，被害人己○○所述上情，亦有車輛竊盜、車牌失竊資料個別
      查詢報表─查詢車輛認可資料乙紙在卷可資佐證，惟本案被害人己○○自此以
      後，至八十八年三月二十四日晚上經警通知前往台中市○○路「碧根廣場」後
      門吊回上開車輛以前，並不知何人竊取並駕駛其所有上開車輛，此亦係被害人
      己○○所是認之事實。是依據本案被害人己○○之指訴，僅能證明其所有上開
      車輛有遭竊之情事，尚無從依其指訴而認定何人竊車。
（二）又本案證人戊○○雖於偵查中，及於原審法院訊問時（另經本院傳訊，均未到
      庭），指證其所有車牌號碼為Ｂ三─五七四六號自用小客車，曾於八十八年二
      月二十七日凌晨五時許，在台中市○○路與北平路口，遭被告駕駛被害人己○○所有上開車牌號碼為ＣＨ─六七三一號之自用小客車自後撞擊；另證人丁○○亦證稱被告於八十八年三月二十四日晚上九時許，有將被害人己○○所有上
      開車牌號碼為ＣＨ─六七三一號之自用小客車停在台中市○○路「碧根廣場」
      後門之情事。惟（１）本案證人戊○○所有上開車牌號碼為Ｂ三─五七四六號
      自用小客車，曾於八十八年二月二十七日凌晨五時許，在台中市○○路與北平
      路口，遭人駕駛被害人己○○所有上開車牌號碼為ＣＨ─六七三一號之自用小
      客車撞擊之情，雖有估價單及相片三幀附於台灣台中地方法院檢察署八十八年
      度偵字第一一六五一號偵查卷內可資佐證，且依據證人戊○○係在記下車號後
      ，先告車主己○○偽造文書（即謊報車輛遺失），後經檢察官偵查之後，才對
      被告自動檢舉並偵查起訴等情，本院亦認證人戊○○並無謊報車禍發生、及肇
      事車輛之情事。然上開車禍發生之時間係在八十八年二月二十七日凌晨五時許
      ，天色應未破曉。而依據證人戊○○於警訊、偵訊所述：「．．．．．．，我
      剛好吃完東西上車，從我車後撞上，我趕緊下車看，對方也有下車，看後便揮
      手就開車走了」（見八十八年度偵字第一一六五一號偵查卷宗第一頁）、「．
      ．．．．．，對方從我車後撞下來，一男子下車，我要回去熄火時，對方就跑
      掉了」（見同上偵查卷宗第十四頁）、「．．．．．．，該人很高，他有倒車
      一下後就跑掉了」（見八十九年度偵緝字第二○四號偵查卷宗第二五頁）等情
      ，亦可知證人戊○○在其所駕駛之車輛被人撞擊之後，其與上開駕車肇事之人
      會面之時間應極為短暫。在此天色仍未破曉之時分，又在僅經短暫會面之情形
      下，縱有路燈照明，證人戊○○對上開駕車肇事之人之容貌、體態、或身材等
      特徵，是否會有確實無誤且歷久不忘之深刻印象，自非無可置疑。再從公訴人
      於八十九年三月二十九日庭訊時，將被害人己○○所提出拍攝被告參與喜宴之
      照片二張（因被害人己○○曾與被告合夥經營事業，故有被告上開照片）交給
      證人戊○○指認時，證人戊○○答稱看不出來（見八十九年度偵緝字第二○四
      號偵查卷宗第二五、二八頁），益可證實證人戊○○對上開駕車肇事之人之容
      貌特徵是否確與被告相同，並非記憶如此深刻。雖證人戊○○於八十九年十二
      月二十七日檢察官訊問時，指稱：「確定是他（即指被告）撞我的」等語（見
      八十九年度他字第二七○七號偵查卷宗第二三頁），且於原審法院訊問時，再
      指證此情（見原審卷宗第六二頁）。惟證人戊○○於八十九年十二月二十七日
      指認被告之時，距上開車禍發生時間之八十八年二月二十七日，其間已相距長
      達二十個月。且無論從被告國民身分證上所貼照片，或從被害人己○○於偵查
      中所提出供指認之二張照片，或從被告高中畢業紀念冊上之照片（見本院卷宗
      第一一一頁），均可顯示被告均戴有眼鏡，即曾與被告合夥經營事業之被害人
      己○○於本院訊問時，亦是認被告平常都有戴眼鏡（見本院卷宗第一二六頁）
      ，足證被告辯稱平常均有佩帶眼鏡非虛。而經原審法院訊問，證人戊○○除指
      稱：「他（指駕車肇事之人）當時穿什麼衣服，我記不清楚」之外，並指稱：
      「他（指駕車肇事之人）當時好像沒有戴眼鏡」（見原審卷宗第六二頁）。如
      被告確係上開駕車肇事之人，證人戊○○對此被告臉部之明顯外在特徵，應無
      不存印象之理。是證人戊○○於偵、審中指證被告駕車肇事，尚非可認定必與
      事實相符。（２）又本案證人丁○○雖於偵、審中，亦指證被告有於八十八年
      三月二十四日晚上九時許，將被害人己○○所有上開車牌號碼為ＣＨ─六七三
      一號之自用小客車停在台中市○○路「碧根廣場」之後門，然證人丁○○係於
      偵查中，經被害人己○○提出拍攝被告參加喜慶宴會照片之後，才指認被告，
      此情業據證人丁○○於本院訊問時證述明確（見本院卷宗第八六頁）。再依據
      偵查卷宗所示，被害人己○○提出上開照片供證人丁○○指認之時間，係在八
      十九年三月二十九日（見八十九年度偵緝字第二○四號偵查卷宗第二五、二八
      頁），此時距被害人己○○所有上開車牌號碼為ＣＨ─六七三一號之自用小客
      車被停放在台中市○○路「碧根廣場」後門之時間，亦有十二個月之久。而被
      害人己○○所有上開車牌號碼為ＣＨ─六七三一號之自用小客車被停放在台中
      市○○路「碧根廣場」後門之時間係在晚上九時許，且依證人丁○○之指述，
      其與停放上開車輛之人交談不過兩句話而已，會面時間不久（見原審卷宗第三
      二頁），另據報到場處理之警員乙○○於本院訊問時，亦證稱：「我有問他（
      即指丁○○）那男子（即停車男子）之體形、身高，但管理員也說不出所以然
      來」等語（見本院卷宗第七○頁）。則依據上情，本案證人丁○○對上開停車
      男子之容貌、體態、或身材等特徵，是否會有確實無誤且歷久不忘之深刻印象
      ，亦非無可置疑。況本案被告於上開時間，臉部應有佩戴眼鏡之明顯外在特徵
      ，其說明已有如前述。惟證人丁○○除於原審法院指證：「那個人比較胖，法
      庭上的人臉頰比較瘦，但是我肯定是他」、「他當天好像沒有戴眼鏡」等語（
      見原審卷宗第三一頁）之外，於本院訊問時，再指證上開停車男子並未佩帶眼
      鏡（見本院卷宗第八七頁）。如被告確係上開停放車輛之男子，證人丁○○對
      此被告臉部之明顯外在特徵，亦當不致不會心存印象。是本案證人丁○○雖以
      ：因當時有被責罵，才去處理，故對上開停放車輛之男子印象深刻等情，而指
      證確係被告停放上開車輛。惟參酌證人丁○○與上開停車男子見面之時間係在
      晚上九時之戶外，交談不過數語，會面時間極為短促，案發之後，其就該男子
      之體形、身高等事項亦未能向警方為具體指述，且本案係在一年之後才為指認
      ，另其所述上開停車男子並未佩帶眼鏡乙節，亦與被告於上開時間應有佩帶眼
      鏡不符各情，證人丁○○指證：係被告於前開時間，將被害人己○○所有上開
      車牌號碼為ＣＨ─六七三一號之自用小客車停在台中市○○路「碧根廣場」之
      後門乙節，亦非可認定必與事實相符。
（三）況經原審法院將被告送請法務部調查局實施測謊結果，被告就其所辯並未於八
      十八年二月二十七日竊取被害人己○○所有上開車輛，且未於同日駕車在台中
      市○○路與北平路口發生車禍等情，經測試結果並無情緒波動反應，研判並未
      說謊，此有法務部調查局九十年十月八日（九○）陸（三）字第九○○五七四
      八九號測謊報告書附卷可稽（見原審卷宗第九三頁）。按測謊鑑定，係依一般
      人在說謊時，會產生遲疑、緊張、恐懼、不安等心理波動現象，乃利用測謊儀
      器將受測者之上開情緒波動反應情形加以紀錄，用以判別受測者所供述之真實
      性，倘受測者愈想壓抑其謊言所產生之情緒，在測謊儀器上會愈產生明顯之情
      緒波動反應，反之，則無此不實之波動反應，從而測謊鑑定結果，如就否認犯
      罪有不實之情緒波動反應，固得供審判上之參酌，惟不得採為有罪判決之唯一
      憑據，然若其否認犯罪之供述，無任何不實之情緒波動反應，又無其他合法之
      積極證據足為犯罪行為之證明者，即可印證其真實性，非不得為有利於受測者
      之認定（最高法院八十七年度台上字第三三三九號著有判決參照）。本案被告
      經原審法院將其送請法務部調查局實施測謊鑑定之後，就其所辯上情既測無說
      謊之情緒波動反應，且本案證人戊○○及丁○○二人，分別係就二十二個月、
      或十二個月以前對不認識之人因短暫見面所獲致之印象，於被害人己○○提出
      被告照片，公訴人亦確定偵查對象之後，而對到庭之特定對象（即被告）為涉
      案之指認，其指認不無因為對象確定，且因被告或有部分容貌或身材上之特徵
      與其等所見面對象之部分容貌或身材上之特徵相符，即言過其實，而於偵、審
      中為上開不利於被告之指認之可能。且本案證人戊○○及丁○○二人之指認亦
      確存有上開瑕疵。依據吾人日常生活之經驗所得之定則觀察，本案證人戊○○
      及丁○○二人之上開指證是否確定為真實而無誤指可能，自非全無疑竇。
四、綜上所述，本案現有證據尚不足為不利於被告事實之認定。此外，本案復查無其
    他積極之證據足資證明被告確有本案公訴人所指訴之前開犯行，依據前開說明，
    自應為被告無罪之諭知。原審未予詳察，認定被告有公訴人所指訴之竊盜犯行，
    進而對其論罪科刑，尚有未合。是本案被告上訴否認犯罪，並指謫原審判決對其
    論罪科刑不當，為有理由，自應由本院將原審判決撤銷，改判被告無罪。
五、據上論斷，應依刑事訴訟法第三百六十九條第一項前段、第三百六十四條、第三
    百零一條第一項，判決如主文。
本案經檢察官甲○○到庭執行職務。
中        華        民        國  九 十 一  年     七     月　　十七　  日
　　　                            臺灣高等法院臺中分院刑事第三庭
                                        審判長法　官　陳　朱　貴
                                              法  官  胡  忠  文
                                              法  官　廖  柏  基
右正本證明與原本無異。
不得上訴。
                                              書記官  詹  錫  朋
中        華        民        國  九 十 一  年     七     月　　十八　  日
                                                                        Ｋ
